【裁判字號】    87,上訴,3968
【裁判日期】    890427
【裁判案由】    偽造文書等
【裁判全文】
臺灣高等法院刑事判決                          八十七年度上訴字第三九六八號
    上  訴  人
    即  被  告  甲○○
右上訴人因偽造文書等案件，不服臺灣板橋地方法院八十六年度訴字第五四六號，中
華民國八十七年六月三十日第一審判決（起訴案號：臺灣板橋地方法院檢察署八十五
年度偵字第一四三一二號）提起上訴，本院判決如左：
    主    文
上訴駁回。
甲○○緩刑伍年。
    事    實
一、甲○○與其妻成年人謝美月（嗣自縊死亡）於民國（下同）八十四年五月間，以
    甲○○之名義為會首，在台北縣泰山鄉邀集鄰右或客戶，成立每月會金新臺幣（
    下同）二萬元如附表編號一所載之互助會一會，採內標制（標息預扣），會員連
    同會首共十八人，會期自八十四年五月十五日起，預定至八十五年十月十五日止
    ，並約定於每月十五日下午一時正，於甲○○在臺北縣泰山鄉○○路○段二０七
    巷巷口所經營之成泰水泥製品廠內開標一次，開標事務或由甲○○、謝美月兩人
    主持或由謝美月一人主持負責，收款則分由甲○○、謝美月收取；其中正義廚俱
    、牛車餐廳並未同意參加，甲○○夫婦竟擅自將其列入為會員。嗣因遭人倒會，
    而經濟陷於窘境，甲○○竟與其妻謝美月二人共同意圖為自己不法之所有，基於
    犯意之聯絡及概括之犯意，自八十四年六月份起迄八十五年四月份止，先後六次
    ，連續利用活會會員未到場參加競標之機會，書寫活會會員郭裕禮、千岳貨運、
    復興建材、永原建材、及佯冒正義廚俱、牛車餐廳等六人之名稱及標息金額，以
    偽造其等名義之標單準私文書，並持以行使參加競標，足生損害於被冒標之活會
    會員。得標後，又佯以該等被冒標之活會會員得標為由，向其他會員收取會款（
    歷次得標金額依會員林仁和所有資料顯示分別為四千二百元、三千元、二千五百
    元、二千七百元、五千元、三千元、三千一百元、四千元、四千二百元、三千一
    百元、三千五百元；復興建材行之資料為四千二百元、五千元、四千三百元、四
    千五百元、二千五百元、二千七百元、三千元、三千五百元、三千一百元、三千
    元、三千元；永原建材行之料為四千二百元、四千五百元、四千一百元、二千五
    百元、二千五百元、二千七百元、三千元、三千五百元、三千一百元、三千元、
    三千元；張太太即乙○○之資料為四千二百元、四千元、四千元、二千五百元、
    二千七百元、四千元、四千元、三千元、三千元、三千元、三千元），致使不知
    情之活會會員除上開郭裕禮、千岳貨運、復興建材、永原建材四人外（正義廚俱
    、牛車餐廳因未參加，故未繳納會款），有丁○○（會單上記載為郭青松）、林
    仁和、方美佩、乙○○（會單上記載為張太太）、信泰建材及李鍾月蘭（會單上
    記載為鍾太太）等六人，先後陷於錯誤，陸續交付活會會款（即以二萬元扣除上
    開得標金額，但每個活會會員均被告知不同之得標金額，致所收取之會款不相同
    ）予甲○○或謝美月收受，其二人前後共計詐得至少九十九萬九千元。嗣於八十
    五年五月三日甲○○月之妻謝美月因此事件而自縊身亡，甲○○亦於同年月起宣
    告倒會。
二、案經被害人永原建材行即丙○○訴由臺灣板橋地方法院檢察署檢察官偵查起訴。
    理    由
一、訊據被告坦承有召集會員復興建材行、永原建材行及信泰建材等其之客戶與收取
    該等會員之會款不諱，惟矢口否認有何詐欺及偽造文書犯行，辯稱：開標係其妻
    謝美月負責，是否有冒標，並不清楚，且因遭人倒會，致週轉不順才倒會，並非
    有意詐欺，又係基於夫妻關係幫妻云云。經查：
  (一)本件互助會之開標時，標單上均係有載明金額及姓名，且由被告與其妻謝美月共
    同主持，業據證人即到場參加開標之戊○○○（即千岳貨運）於檢察官偵查中供
    證明確（見偵查卷第五十二頁反面）。而證人李鍾月蘭則供稱：其有去過參加開
    標，是由謝美月主持等語（見原審八十六年五月二十日訊問筆錄）；足認被告亦
    有參與主持開標事務，僅係大部分均由謝美月主持而已。又被告自承召集其之客
    戶復興建材行、永原建材行及信泰建材等會員，且該等會員之會款亦由其收取，
    核與證人即復興建材之江陳冬瓜、及永原建材之丙○○到庭供陳相符；再者，會
    員乙○○（即會單上之張太太）供稱：會款均係前往被告所經營之工廠交付予被
    告或謝美月等語（見原審八十六年六月三日訊問筆錄），參以本件互助會係以被
    告為會首乙情，有互助會單可考，可見被告確有實際參與本件之互助會，而非僅
    係幫助其妻之意而為。另被告自承其召集其之客戶復興建材行、永原建材行及信
    泰建材等會員，且該等會員之會款亦由其收取，惟復興建材行與永原建材行各次
    所繳交之會款均不相同，復興建材行每次繳款之金額為二萬元扣除四千二百元、
    五千元、四千三百元、四千五百元、二千五百元、二千七百元、三千元、三千五
    百元、三千一百元、三千元、三千元；永原建材行則為二萬元扣除四千二百元、
    四千五百元、四千一百元、二千五百元、二千五百元、二千七百元、三千元、三
    千五百元、三千一百元、三千元、三千元，有會款支出明細結算表乙紙在卷可稽
    ，則被告每次既均前往收取上開二名會員之會款，而二人所繳納之會款又不盡相
    同，為何未起疑？顯有違常情，益見被告與其妻趙美月有犯意之聯絡，是被告辯
    稱該會均由其妻負責云云，顯不足取。
  (二)次查，經活會會員之間彼此查證結果，發現該互助會，共計開標十一會（不含第
    一次會頭款二萬元），應僅尚餘活會六人次，但實際上仍有會員丁○○（會單上
    記載為郭青松）、林仁和、方美佩、乙○○（會單上記載為張太太）、信泰建材
    、李鍾月蘭（會單上記載為鍾太太）、郭裕禮、千岳貨運、復興建材、正義櫥具
    、永原建材、牛車餐廳等十二尚為活會，真正確認得標者為甲○○、邱幸輝、李
    鍾月蘭（即鍾太太，一人參加二會）各乙會共計三會，並據證人郭裕禮之兄丁○○、千岳貨運之戊○○○、復興建材之江陳冬瓜、永原建材之丙○○到庭供稱尚
    為活會云云無訛；又證人牛車餐廳之己○○、正義廚俱店之林釣毅亦到庭：未跟
    此互助會，故未標得此會等語，並有互助會單影本附卷可稽，參以被告於偵查中
    亦供承有冒標之情形（見偵查卷第二七頁背面），足見被告夫妻二人確有冒標之
    事實，而多出之部分（即多出六會活會），應即為被告冒標之次數。
  (三)再查，因被告否認冒標，乃對於其冒標及誆騙會員有人得標之時間及詐稱之標息
    ，皆未能交待清楚，且會員提出之開標及標息紀錄均有差異，是冒標所收取之得
    標金額會款均有差異，依會員林仁和所載八十五年六月至八十六年四月份分別為
    四千二百元、三千元、二千五百元、二千七百元、五千元、三千元、三千一百元
    、四千元、四千二百元、三千一百元、三千五百元；復興建材行之資料為四千二
    百元、五千元、四千三百元、四千五百元、二千五百元、二千七百元、三千元、
    三千五百元、三千一百元、三千元、三千元；永原建材行之料為四千二百元、四
    千五百元、四千一百元、二千五百元、二千五百元、二千七百元、三千元、三千
    五百元、三千一百元、三千元、三千元；張太太即乙○○之資料為四千二百元、
    四千元、四千元、二千五百元、二千七百元、四千元、四千元、三千元、三千元
    、三千元、三千元，亦據該四活會會員供證明確，並有會款支出明細結算表乙紙
    在卷可稽，至其餘活會會員均未保持資料，不知確實之金額，然依前開之金額顯
    示，亦堪認確有給付會款予被告夫妻二人無誤。再者，依林仁和記載之資料即得
    標金額計算（因僅林仁和係依得標人及得標金額分別記載，其餘則僅載金額），
    即標金扣除標息乘以尚餘活會會員人次及冒標次數（由於死會會員，無論同組何
    一會員得標及其願出之標金若干，均須繳納當期全額會款，縱為會首施用施用詐
    術，以他會員名義冒標，並向死會會員收取會款，因該等死會會員本負有繳納會
    款之義務，而非陷於錯誤而交付會首，自無構成詐欺取財罪之可言，故死會會員
    部分應不予列計），被告因之至少詐得九十九萬九千元（即｛（00000-0000）+
    （00000-0000）+（00000 -0000）+（00000-0000）+（00000-0000）+（00000-
    0000）｝×10 = 999000）。
  (四)綜上論述，本件事證明確，被告所辯顯係隱瞞事實之抑責之詞，均不足取，其詐
    欺及偽造文書之犯行，洵堪認定。
二、查本件互助會之標單，被告自承僅以一般紙條記載名字及一定金額之標息，並無
    特別書寫「標單」二字，是第三人僅憑上開紙條之內容觀之，尚不能明瞭其用意
    何在，仍須依該互助會之約定或民間互助會之習慣，始足以表示該金額係標取會
    款之利息，該名字係標取會款之會員，而用為足以表參與競標互助會之一定用意
    之證明，故本件標單非屬刑法第二百十條之私文書，而係同法第二百二十條第一
    項之以文書論之準私文書。核被告先後多次，利用會員未到場標會之機會，予以
    冒標而向各會會員誆稱有人得標，詐取活會會員會款，及明知己無資力，猶詐取
    前述會員之會款，所為均係犯同法第三百三十九條第一項之詐欺取財、及第二百
    十六條、二百二十條第一項、第二百十條之行使偽造私文書罪。被告與其妻成年
    人謝美月間有犯意之聯絡及行為之分擔，均為共同正犯。又被告先後多次偽造千
    岳貨運等人之標單準私文書後，復持以行使，其偽造標單準私文書之低度行為，
    為行使之高度行為所吸收，不另論罪。被告所為於各期以一冒標行為，同時向多
    數之活會會員詐取會款，其各個冒標詐欺誆稱有人得標詐欺之犯行，係同時侵害
    多數人之財產法益，屬一行為觸犯數名之想像競合犯，應從一詐欺取財罪處斷。
    被告先後多次行使偽造私文書、及詐欺取財犯行，均時間緊接，手法相同，各觸
    犯犯罪構成要件相同之罪名，顯係基於概括犯意反覆實施，均屬連續犯，亦皆依
    連續犯之規定，各論以一罪。又被告所犯上開二罪間，有方法結果之牽連關係，
    為牽連犯，應從重以行使偽造私文書處斷。
三、原審基此適用刑法第二十八條、第五十六條、第二百十六條、第二百二十條第一
    項、第二百十條、第三百三十九條第一項、第五十五條、罰金罰鍰提高標準條例
    第一條前段之規定，並審酌被告利用會員對其信任之機會而為本件犯行，及其詐
    欺取財之金額共計近百萬元，而事後又始終未能清楚交待其金錢流向，致使會員
    索債困難，且共犯即其妻因本件冒標詐欺犯行已自縊，及其僅與永原建材行和解
    等一切情狀，量處有期徒刑一年。復以公訴意旨另以：被告甲○○於附表編號一
    之互助會亦有冒標蔡秀貞、李清子；又其承前偽造文書之概括犯意，於八十五年
    三月十日未經永原建材行之負責人丙○○同意，即擅自簽「永原建材行」之名義
    於附表編號二互助會之會單會員欄上，致生損害於丙○○及附表編號二互助會之
    其他會員。嗣於八十五年五月間，甲○○突然宣布倒會，丙○○始知受騙，因認
    被告另涉有此部分詐欺、行使偽造文書、及偽造文書之罪嫌云云。惟按刑法第二
    百十條之偽造私文書罪，以無制作權人而捏造他人名義制作該文書為構成要件，
    如行為人對於此種文書本有制作權，縱令其制作之內容虛偽，且涉及他人之權利
    ，除合於同法第二百十五條之規定，而有業務上登載不實情形，應依該條處罰外
    ，尚難論以首開法條之罪；而我國民間互助會，係由會首招募會員參加而成立，
    並由會首制作會單，記載會員姓名及相關事項，交由會員收執以為憑信，會單上
    所列會員姓名，並非會員之署押，故會首在其有權制作之會單上縱有虛列他人姓
    名為會員，乃屬內容不實，並非冒用他人名義制作會單，不能論以刑法第二百十
    條之偽造私文書罪，最高法院八十六年度台上字第三一五八號判決可參。查附表
    編號一互助會中會員李清子、蔡秀貞二人會單上載明為死會，被告亦否認有冒標
    此二人之會，復提出對於鄭李玫臻（即李清子）之債權憑證為證，此外，復無證
    據證明其二人仍為活會，此二人部分並無證據證明被告有冒標即行使偽造文書及
    詐欺之情事。次查，本件公訴意旨係指被告在附表編號二互助會會員名單上虛列
    會員永原建材行之名義而偽造文書，然被告對於該互助會會員名單，既有權制作
    ，僅其內容有誤，揆諸前開說明，即與偽造私文書之構成要件不合，復查無其他
    積極證據證明被告有佯冒其名投標之行為，亦無偽造文書可言；被告此等部分之
    詐欺、行使偽造私文書、及偽造私文書之犯嫌尚乏證據證明，惟因公訴意旨認被
    告此部分犯嫌，與前開論罪科刑之詐欺取財部分，有裁判上一罪之關係，爰不另
    為無罪判決之諭知，其認定事實、適用法律及量處刑期均為妥適。被告上訴意旨
    否認參與犯罪，並無理由，應予駁回。
四、再查，被告甲○○前未曾受有期徒刑以上刑之宣告，有臺灣高等法院檢察署行刑
    案紀錄簡覆表附在原審卷第八頁可稽。本案雖係以被告甲○○名義招會，惟招會
    、開標、收款事宜大多均由其配偶謝美月處理，尚非由被告主導，有如前述；況
    其配偶謝美月因本案互助會之困擾，已於八十五年五月三日自縊身亡（見偵查卷
    第三十頁相驗屍體證明書）。被告經此論罪科刑，當知警惕，信無再犯之虞。本
    院因認被告所處之刑以暫不執刑為適當，爰併宣告緩刑五年，以啟自新。
據上論斷，應依刑事訴訟法第三百六十八條，刑法第七十四條第一款，判決如主文。
本案經檢察官柯晴男到庭執行職務。
中    華    民    國    八十九    年       四       月       二十七     日
                          臺灣高等法院刑事第十二庭
                              審判長法  官  劉  景  星
                                    法  官  陳  志  洋
                                    法  官  陳  博  志
右正本證明與原本無異。
如不服本判決應於收受送達後十日內向本院提出上訴書狀，其未敘述上訴之理由者並
得於提起上訴後十日內向本院補提理由書（均須按他造當事人之人數附繕本）。
                                    書記官  鄭  兆  璋
中    華    民    國    八十九    年       四       月       二十八     日
附錄：本判決論罪科刑法條全文
刑法第三百三十九條
  意圖為自己或第三人不法之所有，以詐術使人將本人或第三人之物交付者，處五年
  以下有期徒刑、拘役或科或併科一千元以下罰金。
  以前項方法得財產上不法之利益或使第三人得之者，亦同。
  前二項之未遂犯罰之。
刑法第二百十條
  偽造、變造私文書，足以生損害於公眾或他人者，處五年以下有期徒刑。
刑法第二百十六條
  行使第二百十條至第二百十五條之文書者，依偽造、變造文書或登載不實事項或使
  登載不實事項之規定處斷。
 ┌────────────────────────────────┐
 │附表：                                                          │
 ├──┬────┬────────────┬─────┬─────┤
 │編號│會首    │    會      期          │  會款    │會員人數  │
 ├──┼────┼────────────┼─────┼─────┤
 │ 一 │甲○○  │  自八十四年五月十五日起│  二萬元  │十八人    │
 │    │        │  至八十五年十月十五日止│          │          │
 ├──┼────┼────────────┼─────┼─────┤
 │ 二 │甲○○  │  自八十五年三月十日起  │  一萬元  │二十七人  │
 │    │        │  至八十七年四月止      │          │          │
 └──┴────┴────────────┴─────┴─────┘


司法院資訊處製作；財團法人民間司法改革基金會備份。
